臺灣臺中地方法院交通事件裁定　　　　96年度交聲字第1043號
原處分機關　交通部公路總局臺中區監理所（臺中市監理站）
異　議　人
即受處分人　　甲○○
上列受處分人因違反道路交通管理處罰條例案件，對於交通部公
路總局臺中區監理所（臺中市監理站）九十六年九月十三日所為
之裁決（中監違字第裁六一─ＧＤ0000000號裁決書），
聲明異議，本院裁定如下：
    主  文
原處分關於罰鍰新臺幣肆萬伍仟元部分撤銷。
前項撤銷部分，甲○○不罰。
其餘異議駁回。
    理　由
一、原處分機關【即交通部公路總局臺中區監理所（臺中市監理
    站）】係以：異議人即受處分人甲○○（下稱受處分人）於
    民國九十六年七月十四日一時四十三分許，駕駛車牌號碼九
    五七─ＮＬ號自用小客車，因酒後駕車，在臺中市○○路與
    北屯路口處，經警施以酒測測得受處分人呼氣酒精濃度達每
    公升一點一五毫克，超過標準值每公升○點五五毫克，而有
    違反道路交通管理處罰條例第三十五條第一項第一款規定之
    行為，經臺中市第五分局員警於同日製作中市警交字第ＧＤ
    0000000號舉發通知單（下稱前開舉發通知單）予以
    舉發並交付予受處分人，並經原處分機關於九十六年九月十
    三日依道路交通管理處罰條例第三十五條第一項第一款之規
    定，以中監違字第裁六一─ＧＤ0000000號裁決書（
    下稱本案裁決書）裁處受處分人罰鍰新臺幣（下同）四萬五
    千元，並吊扣駕駛執照十二個月及施以道安講習，於法並無
    不合。
二、受處分人聲明異議意旨略以：受處分人本案同一酒醉駕車之
    行為，同時觸犯刑事法之公共危險罪及行政法上義務規定，
    受處分人關於公共危險罪部分，檢察官已為緩起訴處分並命
    受處分人向國庫支付三萬元，因一事不二罰，請求撤銷原處
    分機關所為之前開處分。
三、按汽車駕駛人，駕駛汽車經測試檢定有酒精濃度超過規定標
    準之情形者，處一萬五千元以上六萬元以下罰鍰，並當場移
    置保管該汽車及吊扣其駕駛執照一年；因而肇事致人受傷者
    ，並吊扣其駕駛執照二年；致人重傷或死亡者，吊銷其駕駛
    執照，並不得再考領，道路交通管理處罰條例第三十五條第
    一項第一款定有明文。惟依九十五年二月五日正式施行之行
    政罰法第二十六條第一項規定：「一行為同時觸犯刑事法律
    及違反行政法上義務規定者，依刑事法律處罰之。但其行為
    應處以其他種類行政罰或得沒入之物而未經法院宣告沒收者
    ，亦得裁處之。」此乃一行為同時造成刑罰法律與行政秩序
    罰規定發生競合適用之關係時，基於「一事不二罰」之法理
    ，經由立法程序確立應以刑罰優先原則，避免行為人承受過
    度且重複之處罰。此觀該條立法理由明確揭示：「一行為同
    時觸犯刑事法律及違反行政法上義務規定時，由於刑罰與行
    政罰同屬對不法行為之制裁，而刑罰之懲罰作用較強，故依
    刑事法律處罰，即足資警惕時，實無一事二罰再處行政罰之
    必要。且刑事法律處罰，由法院依法律程序為之，較符合正
    當法律程序，應予優先適用。但罰鍰以外之沒入或其他種類
    行政罰，因兼具維護公共秩序之作用，為達行政目的，行政
    機關仍得併予裁處，故為第一項但書規定。」，其理益明。
    是以前揭行政罰法中刑事法律處罰優先且不再處以行政秩序
    罰之目的，既係因為行為人已接受刑罰而足資警惕，且已發
    生懲罰之作用，即無使行為人陷於雙重處罰之不利益，則關
    於刑事法律處罰之範圍自應採取實質認定，凡刑事實體法或
    程序法中所規定客觀上剝奪行為人生命、自由、財產權利，
    主觀上亦因裁罰之嚴厲性、痛苦性，其強度足以造成心理強
    制而間接達成矯正教化目的之處遇手段，皆應納入其中，而
    不以形式上符合刑法第三十二條至第三十四條所定主刑及從
    刑種類者為限，始與前揭法律規範之意旨相符。
四、經查，受處分人於前揭時地，駕駛車牌號碼九五七─ＮＬ號
    自用小客車，因酒後駕車，經警施以酒測測得受處分人呼氣
    酒精濃度達每公升一點一五毫克，有超過標準值每公升○點
    五五毫克等情，業為受處分人所不否認，並有前開舉發通知
    單、本案裁決書附卷可按。另受處分人上開同一酒醉駕車之
    行為，並經臺灣臺中地方法院檢察署檢察官於九十六年八月
    八日以九十六年度偵字第一七五五八號為緩起訴處分，其期
    間為一年，被告即受處分人應於收受緩起訴處分命令通知書
    之日起一個月內，向國庫支付三萬元，此觀卷附前開緩起訴
    處分書及臺灣高等法院被告前案紀錄表甚明。則本件受處分
    人上開酒醉駕車除構成道路交通管理處罰條例第三十五條第
    一項第一款之交通違規事由外，亦已合於刑法第一百八十五
    條之三服用酒類不能安全駕駛動力交通工具而駕駛罪之構成
    要件，檢察官僅係斟酌受處分人之犯後態度及公共利益之維
    護後，認以緩起訴處分為適當。從而，受處分人上開違反刑
    事法律禁止規範之犯罪事實既已明確，僅因檢察官採取緩起
    訴處分之替代性刑事處遇手段，未將該案逕行起訴或聲請簡
    易判決處刑，致其後適用之刑事訴訟程序有所區別，然就受
    處分人負有包括支付一定金額予檢察官指定機構在內之義務
    觀察，其如未在上開指定期間內確實履行義務，依刑事訴訟
    法第二百五十三條之三第一項第三款之規定，受處分人將遭
    受撤銷緩起訴處分之不利益；反之，倘其確實遵守並履行各
    項緩起訴條件，除非合於刑事訴訟法第二百六十條所定情形
    之一，否則受處分人即無再就同一案件遭受刑事訴追之虞。
    受處分人實已因上開緩起訴處分而剝奪其財產權，且前揭金
    錢給付義務亦具有強制性、懲罰性，雖不若易科罰金係以支
    付金錢作為自由刑之替代，惟經由緩起訴處分條件之履行使
    其免於遭檢察官發動起訴程序，仍具有替代刑罰之效果，廣
    義而言，應屬前揭所稱之「實質刑事法律處罰」，而有行政
    罰法第二十六條第一項「一事不二罰」規定之適用（參見臺
    灣高等法院臺中分院九十五年度交抗字第四七七號裁定，亦
    同此結論。）
五、又法務部九十五年五月二十五日法律字第○九五○七○○三
    九三號函雖謂：行政罰法第二十六條第二項所稱「不起訴處
    分」包括「緩起訴處分」在內等語，惟該項乃例外得裁處行
    政秩序罰之補充規定，參諸該條文係將「不起訴處分」、「
    無罪」、「免訴」、「不受理」、「不付審理」等不能證明
    刑事被告犯罪或未曾使其實際接受刑罰之情形逐一臚列，顯
    然與該條第一項所指發生處罰競合之前提要件尚有未合，故
    有第二項仍依違反行政法上義務規定裁處之必要。本件緩起
    訴處分既非不能證明行為人之犯罪事實，且有支付一定金額
    之實質處罰，自與上開行政罰法第二十六條第二項列舉之不
    起訴處分等情形有別，仍無從遽為比擬而為相同之處置。如
    若不然，則刑事被告如經法院循審判程序判處罰金或得以易
    科罰金之拘役或有期徒刑，均得以援用行政罰法第二十六條
    第一項之規定，免於處以行政秩序罰之雙重不利益；至於藉
    由緩起訴處分而節省司法資源者，在基於實質懲罰目的而其
    財產權遭受剝奪之餘，卻仍需繳納一定金額之行政罰鍰，其
    結果勢必降低刑事被告接受緩起訴處分之意願，而反噬緩起
    訴處分替代繁複刑事審判程序之制度性機能。準此以言，行
    政罰法第二十六條第二項既未將緩起訴處分列舉其中，本於
    「例外規定從嚴解釋」之法理及前揭說明，自不能將條文中
    「不起訴處分」之範圍，擴及於性質顯不相同之「緩起訴處
    分」，附此敘明。
六、綜上，原處分關於罰鍰四萬五千元部分，依行政罰法第二十
    六條第一項前段規定，即應依刑事法律處罰之，已無再依上
    開道路交通管理處罰條例第三十五條第一項第一款裁處行政
    罰鍰之餘地，受處分人據以聲明異議，為有理由，原處分就
    此部分應予撤銷，另由本院為受處分人不罰之諭知。至於原
    處分關於吊扣駕駛執照十二個月及施以道安講習部分，則係
    預防將來再犯危險之管制罰，而有別於前揭針對已發生違規
    事實科處罰鍰之行政秩序罰，屬行政罰法第二十六條第一項
    但書所稱之「其他種類行政罰」，原處分機關仍得依道路交
    通管理處罰條例第三十五條第一項第一款併予裁處，受處分
    人就此部分所為異議於法無據，並無理由，應予駁回。
據上論斷，應依道路交通管理處罰條例第八十七條第二項、道路
交通案件處理辦法第十九條、第二十條前段，裁定如主文。
中　　華　　民　　國　　96　　年　　9 　　月　　29　　日
                  交通法庭    法  官  何世全
上正本證明與原本無異。
如不服本裁定應於送達後五日內向本院提出抗告狀。
                              書記官  童洪芳美
中　　華　　民　　國　　96　　年　　9 　　月　　29　　日
